【裁判字號】    89,再,104
【裁判日期】    891006
【裁判案由】    返還價金等
【裁判全文】
台灣高等法院民事判決  八十九年度再字第一○四號
      再審原告    僑果實業股份有限公司
      法定代理人  陳清福
      再審被告    乙○○
      再審被告    甲○○○
右當事人間請求返還價金等事件，再審原告對於中華民國八十八年六月二十二日本院
八十八度上字第八四號確定判決提起再審，本院判決如左：
    主    文
再審之訴駁回。
再審訴訟費用由再審原告負擔。
    事    實
甲、再審原告方面：
壹、聲明：
一、原第一、二審確定判決廢棄。
二、廢棄部分請判決駁回再審被告在第一審之訴及執行之聲請。
三、原確定判決第一、二、三審及再審訴訟費用由再審被告負擔。
貳、陳述：
一、按當事人發現未經斟酌之證物或得使用該證物者，得以再審之訴對於確定終局判
    決聲請不服，民事訴訟法第四百九十六條第一項第十三款定有明文。
二、緣右當事人間請求返還價金事件，經台北地方法院八十六年度訴字第三四八四號
    判決再審原告敗訴，再審原告不服，提起上訴，台灣高等法院八十八年度上字第
    八十四號判決駁回上訴，再審原告再提上訴，最高法院以八十九年度台上字第一
    七八九號判決駁回上訴，而告確定。
三、依最高法院裁定意旨稱：「末查上訴人於上訴本院後，謂被上訴人遲延付款，經
    伊定期催告，仍未給付，伊已於民國八十六年一月二十日通知被上訴人解除契約
    等語，並提出存證信函，被上訴人信函、支票、民事判決及平面圖等影本為證，
    茲屬新防禦方法，依民事訴訟法第四百七十六條第一項規定，本院不得予以審酌
    」等語。茲參照最高法院五十一年度上字第二五三九號判例所示，第三審法院應
    以第二審法院確定之事實為判決基礎，故當事人如在第三審提出新事實及證據，
    法院固不予以斟酌，但其提出之新證物，如與民事訴訟法第四百九十二條第一項
    第十一款〔民修訂為第四百九十六條第一項第十三款〕之情形相合，即非不能據
    為再審理由。按本件再審被告因未依約繳納價金，再審原告曾於八十五年二月七
    日及二月二十九日先後以郵局存證信函催促其於期限內繳納，因再審被告未於期
    間內繳納，遂於八十六年一月廿日再以郵局存證信函解除本件契約，此有存證信
    函影本可稽，兩造間之契約既於八十六年一月廿日解除，已無契約存在，再審被
    告乃遲至八十六年九月九日始以存證信函依民法第三百五十九條之規定主張解除
    契約，亦有郵局存證信函足憑，依最高法院四十年台上字第一０二０號及六七年
    台上字第三七０一號判例「債權人於有民法第二百二十六條因可歸責於債務人之
    事由，除給付不能之情形，得解除契約，為同法第二百五十六條所明定，又契約
    一經解除，與契約自始不成立生同一之結果．．．」，故而，本件再審原告已行
    使遲延給付解除權並沒收價金，兩造已無契約存在，再審被告不能再以物之瑕疵
    擔保行使解除權，此為前第一審、第二審程序未斟酌之證物，倘經斟酌自可受較
    有利之判決。從而，本件再審原告檢附存證信函等物證，提起再審之訴，依右揭
    判例所示並無不合。
四、依右揭存證信函可知，兩造間之買賣契約業於八十六年一月廿日以存證信函解除
    雙方買賣契約，並沒收已繳價金。但原確定判決竟准再審被告解除已不存在之買
    賣契約於法亦有未洽。
五、原確定判決，再審原告於八十九年八月二十九日收受最高法院民事裁定，再審原
    告爰於法定期間提出再審之訴，尚無逾法定期間。
乙、再審被告方面：
    本件並未通知再審被告，故無其聲明、陳述。
    理    由
一、按再審之訴顯無再審理由者，得不經言詞辯論，以判決駁回之。民事訴訟法第五
    百零一條第二項定有明文。
二、本件再審原告起訴主張，再審被告因未依約繳納價金，再審原告曾於八十五年二
    月七日及二月二十九日先後以郵局存證信函催促其於期限內繳納，因再審被告未
    於期間內繳納，遂於八十六年一月廿日再以郵局存證信函解除契約，有存證信函
    影本可稽，兩造間之契約既於八十六年一月廿日解除，已無契約存在，再審被告
    乃遲至八十六年九月九日始以存證信函依民法第三百五十九條之規定主張解除契
    約，依最高法院四十年台上字第一０二０號及六七年台上字第三七０一號判例意
    旨契約一經解除，與契約自始不成立生同一之結果。本件再審原告已行使遲延給
    付解除權並沒收價金，兩造已無契約存在，故再審被告不能再以物之瑕疵擔保行
    使解除權，此為前第一審、第二審程序未斟酌之證物，倘經斟酌自可受較有利之
    判決。從而，本件再審原告檢附存證信函等物證，因依民事訴訟法第四百九十六
    條第一項第十三款規定，提起本件再審之訴，求為將本院八十八年度上字第八十
    四號原確定判決廢棄，並駁回再審被告在第一審之訴之判決。
三、按當事人發見未經斟酌之證物或得使用該證物者，得以再審之訴對於確定終局判
    決聲明不服。但以如經斟酌可受較有利益之裁判者為限。民事訴訟法第四百九十
    六條第一項第十三款定有明文。所謂「當事人發見未經斟酌之證物或得使用該證
    物，係指在前訴訟程序不知有該證物，或雖知有此而不能使用，現始得使用者而
    言」最高法院三十二年上字一二四七號著有判例可稽。又所謂得使用該證物，指
    當事人在前訴訟程序中知有該證物之存在，而因當時未能檢出致不得使用者，嗣
    後檢出該證物是，惟必須該證物在客觀上有不能檢出之情形，如按其情形並非不
    能檢出，即無該款之適用。經查本件再審原告稱曾於八十五年二月七日及二月二
    十九日先後以郵局存證信函催促原審被告限期繳納價金，因未獲付款，遂於八十
    六年一月廿日以存證信函解除兩造契約，兩造契約既已解除，再審被告自不得再
    以物之瑕疵擔保行使解除權，並提出存證信函影本為證云云，查再審原告係上訴
    於最高法院後始主張有存證信函證物等，屬新攻擊防禦方法（詳最高法院八十九
    年台上字第一七八九號判決理由），惟依再審原告所提出之存證信函影本（即證
    四、證五、證六）係由再審原告寄予再審被告，再審原告自得於前訴訟程序進行
    中提出該存證信函向法院具體主張，再審原告遲至上訴最高法院後提出，顯係可
    歸責於己之事由所造成之不利益，是以該證四、證五、證六在客觀上並無不能檢
    出之情形，足證再審原告在前訴訟程序，並非「不知有該證物，或雖知有此而不
    能使用，現始得使用」，核與民事訴訟法第四百九十六條第一項第十三款之要件
    不合。從而，再審原告執此提起本件再審之訴，顯無理由，應予駁回。
四、據上論結，本件再審之訴為無理由，爰判決如主文。
中      華      民      國    八十九    年      十      月      六      日
                                      臺灣高等法院民事第六庭
~B1        審判長法官
~B2              法官
~B3              法官


司法院資訊處製作；財團法人民間司法改革基金會備份。
